最高法院刑事判決　　　　　　　　　　　　　　　　八十八年度台上字第五三三號
　　上 訴 人　台灣高等法院高雄分院檢察署檢察官
　　上 訴 人
　　即 被 告　甲○○
　　　　　　　丙○○
　　　　　　　乙○○
　　　　　　　戊○○
　　被　　告　丁○○
右上訴人等因被告等殺人案件，不服台灣高等法院高雄分院中華民國八十七年十月二
十七日第二審更審判決（八十七年度上更(一)字第一五四號，起訴案號：台灣屏東地方
法院檢察署八十六年度偵字第二○四一、二○七九、二一四八號），提起上訴，本院
判決如左：
    主  文
原判決撤銷，發回台灣高等法院高雄分院。
    理  由
本件原判決認定上訴人即被告乙○○曾因違反麻醉藥品管理條例案件，經臺灣屏東地
方法院判處有期徒刑四月，於民國八十二年六月二十一日執行完畢，被告丁○○曾因
違反槍砲彈藥刀械管制條例案件，經同法院判處有期徒刑三月，於八十四年十月廿日
執行完畢，均不思悔改。緣因上訴人即被告甲○○、戊○○與丁○○等人，於八十六
年三月二日下午七時許，至屏東縣恆春鎮○○路一百五十六號「金山角ＫＴＶ」飲酒
作樂，席間，因甲○○與同廂房飲酒之不詳姓名男子爭執，丁○○即摔酒杯，嗣與甲
○○有過節之該ＫＴＶ店負責人之子盧永忠知悉，即與另一不詳姓名男子，分持手槍
及不明刀械，射擊及砍傷甲○○後逃逸。甲○○受傷後，心有未甘，圖思報復，即與
戊○○、丁○○離去，先至附近丁○○所經營之檳榔攤，取出丁○○所有木質球棒、
刀械、圓形鐵棍、四角形鐵棒、木劍各一支、木棍、圓形鐵管各二支等兇器上車，再
駛至渠住處，邀同其弟即上訴人即被告乙○○、丙○○及吳正偉（現役軍人，由軍法
機關審理），甲○○並再帶球棒一支，丙○○則意圖供自己犯罪之用而私自帶可供
軍用具殺傷力之玩具手槍一支及子彈三顆。六人上車後，除戊○○外，甲○○即分發
所帶兇器給各人持有，並囑咐遇見盧永忠及其同夥之人，均予格殺。甲○○、乙○○
、丙○○、丁○○及吳正偉、戊○○六人乃基於共同殺人之犯意聯絡，由戊○○駕車
，於同日晚十一時二十分許，到達該ＫＴＶ店後，由乙○○持球棒、甲○○持刀械、
丙○○持四角形鐵棒、吳正偉持球棒及鐵棍下車，丁○○則與駕車之戊○○留在車內
，在外接應。甲○○等人進入店內後，先砸毀大廳內之冰櫃等物（毀損部分未告訴）
，斯時，據報前往該店查案之警員鄭進豐，聞有砸物聲，開門查看，見甲○○等人分
持刀械等兇器，即取出九○型制式手槍，表明身分，喝令甲○○等人不要輕舉妄動，
將兇器丟下，而依法執行公務時，甲○○、丙○○、乙○○、吳正偉四人，仍不改其
等事前與在車上等侯之戊○○、丁○○等人約定之見人即殺之共同犯意聯絡，四人並
另基於共同妨害公務之犯意，由乙○○持球棒猛打鄭進豐，鄭進豐以左手抵擋，致左
手骨折，球棒因而折斷，鄭進豐受創後往後逃跑，甲○○、丙○○、乙○○（原判決
誤為甲○○）等三人另行起意，均基於為自己不法所有之犯意聯絡，先由甲○○喊叫
將鄭進豐之手槍搶下，並與丙○○、吳正偉與乙○○分持刀械、球棒等凶器，在後追
殺鄭進豐，而以強暴妨害其執行公務，鄭進豐遭甲○○等四人持刀、棒等兇器砍擊，
致身體多處瘀傷、擦傷、左外耳道後二×一公分瘀傷、三公分至六公分刺傷、右後枕
部、右外耳道後十二公分上一公分至六公分之弧形剁傷、右後枕部、右外耳道後九公
分上二公分至七公分剁傷、右後枕部上方近右側顳部深○‧七公分傷口，右外耳道後
一‧五×一公分瘀傷，上述傷害合併皮下帽狀腱膜出血，由左向右七×十公分，右顱
底部之右後窩線性骨折，由枕骨大孔向上貫穿後窩中央之十公分骨折，右腦半球後枕
部蜘蛛膜出血九×六公分，左前額尖部出血二×一‧五公分及腦部水腫，壓擠腦室變
小，左右手及右膝、左下肢、左大肢、左大腿前側均分別受有瘀、擦、刺傷，而倒於
ＫＴＶ廁所前之地面，乙○○、丙○○、甲○○等人見狀，乃承先前不法所有之意圖
，推由甲○○將鄭進豐之九○制式手槍搶下，以防對方人員再持該手槍還擊，甲○○
將該手槍之彈匣丟棄後，走出該ＫＴＶ大門之際，適警員楊乾昇、黃岱勇亦聞報前來
處理，見甲○○等人分持兇器走出，即上前表明身分，並令甲○○等人放下兇器，並
依法執行公務時，甲○○不從，並持該已無彈匣之九○制式手槍對準黃岱勇，黃岱勇
又喝令甲○○放下手槍，甲○○仍不予理會，黃岱勇乃對空鳴槍示警，見甲○○未為
所動，即朝甲○○之腳部射搫，甲○○腳部中彈後倒地，丙○○見狀，則取上開預藏
具殺傷力之改造手槍對準楊乾昇，楊乾昇喝令其放下亦不從，楊乾昇即趁黃岱勇對空
鳴槍之際，將丙○○撲倒，丙○○竟單獨承上開殺人及妨害公務之概括犯意，持該改
造手槍向楊乾昇頭部要害射擊，致楊乾昇左臉部被該槍枝射出之金屬彈丸擦過而擦傷
，而妨害楊、黃二員之執行公務，黃岱勇乃朝丙○○腳部射擊，丙○○中彈後，趁黃
岱勇上前扶楊乾昇之際，跑至該ＫＴＶ店對面工寮藏匿。丁○○在店外見甲○○倒在
地上，即將駕車之戊○○拉下車，乃承上開先前六人於車上約定之殺人概括犯意，對
不及表明係警員身分之楊乾昇及黃岱勇，駕車以高速欲撞二人，楊乾昇因躲避不及，
致腿部被擦撞瘀血，丁○○見未撞倒楊、黃二人，又多次折返衝撞，均為楊、黃二員
避開而未再撞及，隨後恆春分局支援人員到場後，丁○○明知其等係警員，竟單獨另
行基於殺人之故意及以妨害公務之意，開車來回衝撞到場執行職務之警員，經警員開
槍朝丁○○之車輛射擊後，丁○○始駕車逃逸。嗣後鄭進豐經送醫急救，於八十六年
三月三日三時不治死亡，警方則先後逮捕甲○○、丙○○，及查獲鄭進豐之手槍、丁
○○所有之刀械、丙○○所有改造手槍及作案用球棒、圓形鐵棍、四角形鐵棒各一支
（該球棒已截斷），復尋獲丁○○所丟棄之釣漁袋（內有木棒、圓形鐵管各二支、木
劍一支）及球棒一支扣案，乙○○及丁○○亦嗣後向警方投案等情，因而撤銷第一審
不當之科刑判決，改判論處乙○○、甲○○、戊○○共同殺人（乙○○累犯），丙○
○共同連續殺人，丁○○共同連續殺人（累犯）及殺人未遂罪刑；固非無見。惟查：
(一)有罪判決書所記載之犯罪事實，為論罪科刑適用法律之基礎，故凡與適用法令有關
之重要事項，必須詳加認定，明確記載，然後於理由內敘明犯罪事實所憑之證據及認
定之理由，始足為適用法令之依據。據丁○○於警訊供稱「甲○○叫我們到ＫＴＶ店
時，見到盧永忠及其同夥弟兄，就全部把他們打死」（警訊卷第三頁），原判決事實
亦記載甲○○分發所帶之兇器給戊○○外之各人持有，並囑咐遇見盧永忠及其同夥之
人，均予格殺，甲○○、乙○○、丙○○、丁○○及吳正偉、戊○○六人乃基於共同
殺人之犯意聯絡……等語（原判決第四面第五、六行）；卻又記載甲○○等四人仍不
改其等事前與戊○○、丁○○等人約定之見人即殺之共同犯意聯絡等語（原判決第四
面第十四、十五行）。究竟甲○○等六人先前犯意聯絡所要殺害之對象是盧永忠及其
同夥之人？抑或凡在該ＫＴＶ店見到之人？前後記載不一，有欠明確，自不足為適用
法律之依據。且設彼等六人先前犯意聯絡所要殺害之對象是盧永忠及其同夥之人？則
非屬盧永忠及其同夥之警員鄭進豐，即非渠等犯意聯絡所要殺害之對象，縱原判決認
甲○○、丙○○、乙○○、吳正偉四人係以殺人犯意追殺警員鄭進豐，然在車內之戊
○○、丁○○二人如何亦應對此負共同殺人之責？未據原判決敘明論斷之理由；設如
彼等六人先前犯意聯絡所要殺害之對象包含凡在該ＫＴＶ店見到之人，然與丁○○前
開警訊供詞不符，究竟憑何證據如此認定，亦欠理由說明，均有未合。再者，設彼等
六人先前犯意聯絡所要殺害之對象是盧永忠及其同夥之人，並非凡在該ＫＴＶ店見到
之人，則在車上之戊○○、丁○○二人對警員鄭進豐之死亡，是否應負刑責，即有審
究之餘地。又甲○○、丙○○、乙○○、吳正偉、戊○○、丁○○六人既事前共同謀
議要殺害盧永忠及其同夥之人，且有準備木質球棒、刀械、圓形鐵棍、四角形鐵棒、
木劍各一支，木棍、圓形鐵管各二支等兇器，戊○○並駕駛汽車載同彼等前往該ＫＴ
Ｖ店，則彼六人對預備殺害盧永忠及其同夥之人，是否應負預備殺人罪責﹖是否為起
訴效力所及﹖亦有審究之必要；原判決既就此部分記載於事實，乃就此部分置而不論
，亦有未合。(二)判決應述依憑之證據及認定之理由，否則即有判決理由不備之違法
。原判決事實認定甲○○、乙○○、丙○○、吳正偉、丁○○、戊○○六人基於共同
殺人之犯意聯絡等情；又認定甲○○、乙○○、丙○○、吳正偉四人另基於共同妨害
公務之犯意聯絡，於警員鄭進豐依法執行公務時，分持刀械、球棒等兇器追殺鄭進豐
，而以強暴妨害其執行公務等情，惟於理由內均未說明彼等成立共同正犯之理由，竟
於主文諭知共同殺人罪刑，自有判決理由不備之違法。(三)原判決事實認定丙○○意圖
供自己犯罪之用而私自攜帶改造可供軍用具有殺傷力之玩具手槍及子彈三顆，於理由
欄固說明改造之槍枝屬「具殺傷力」之理由，但對如何憑以認定該改造之槍支、子彈
三顆屬「可供軍用」，仍未為必要之說明，本院前次發回意旨已有指明，原審仍未理
會，亦屬理由不備。(四)除刑事訴訟法有特別規定外，已受請求之事項未予判決者，其
判決當然為違背法令，刑事訴訟法第三百七十九條第十二款定有明文。公訴意旨敘明
甲○○、丙○○、乙○○殺害警員鄭進豐並搶劫其制式九○型手槍之犯行，有犯懲治
盜匪條例第二條第一項第六款之強劫而故意殺人罪、（修正前）槍砲彈藥刀械管制條
例第七條第四項之罪，原判決則認彼三人僅成立無故持有該九○型制式手槍犯行（原
判決第十面倒數第三行就此犯行雖有記載係犯懲治盜匪條例第二條第一項第六款之強
劫而故意殺人罪，但未論以強劫而故意殺人罪，且僅諭知殺人罪刑，故依其判決意旨
，顯係誤載懲治盜匪條例第二條第一項第六款之罪），但對於是否成立懲治盜匪條例
第二條第一項第六款之罪，則未予審判，自有已受請求之事項而未予判決之違法。(五)
查槍砲彈藥刀械管制條例，已於八十六年十一月二十四日修正公佈，原審於八十七年
十月二十七日為判決時，未比較新舊法予以適用，亦有判決不適用法則之違誤。(六)科
刑之判決書，對於犯罪事實必須詳加認定，而後於理由內敘明其認定犯罪事實所憑之
證據及其認定之理由，方足以資論罪科刑，其所載事實理由與所宣告之主文，尤必須
相互一致，若僅於理由內敘明其所犯罪之證據，而於事實欄內並未認定，則理由失所
根據，僅於主文內宣告其罪刑，而事實理由欄內均未記載，則主文失其根據，均與法
定程式不符，其判決即難謂非違法。原判決事實僅記載甲○○再帶球棒一支，未記載
該球棒為甲○○所有，竟於理由欄四記載，扣案之球棒二支其中一支為甲○○所有，
並適用刑法第三十八條第一項第二款諭知該球棒沒收，其主文與理由顯失依據，亦有
未合。(七)牽連犯之重罪並無罰金規定，僅輕罪有罰金刑，而從重罪處斷時，應有罰金
罰鍰提高標準條例之適用。原判決認甲○○、乙○○、丙○○所犯殺人罪、妨害公務
罪、非法持有手槍罪間，有方法結果之牽連關係，應從一重之殺人罪處斷。因其牽連
之輕罪即刑法第一百三十五條第一項之妨害公務罪，有罰金刑，依上說明，從一重依
殺人罪處斷時，仍有罰金罰鍰提高標準條例之適用，乃原判決漏未適用，亦有判決不
適用法則之違法。(八)原判決理由記載甲○○、丙○○、乙○○殺害依法執行公務之鄭
進豐之行為，係犯刑法第二百七十一條第一項之殺人罪，又其等於鄭進豐依法執行公
務之際，均係犯刑法第一百三十五條第一項之妨害公務罪；又其等未經許可無故持有
該九○型制式手槍犯行，係犯……其搶取槍枝後之持有行為，乃當然結果，非謂另犯
非法持有槍枝之罪等語（原判決理由三第一行至第十五行），顯認搶槍後之持有槍枝
行為，不另犯非法持有手槍罪；然又記載甲○○、丙○○、乙○○所犯殺人罪、妨害
公務罪及非法持有手槍罪間，有方法結果之牽連關係，各應從一重之殺人罪處斷等語
（原判決第十一面第七行至第十行），即又認搶取槍枝後之持有行為，有構成非法持
有手槍罪，前後矛盾，有判決理由矛盾之違法。檢察官及甲○○、丙○○、乙○○、
戊○○分別上訴，指摘原判決不當，均為有理由，應認原判決仍有撤銷發回更審之原
因。
據上論結，應依刑事訴訟法第三百九十七條、第四百零一條，判決如主文。
中      華      民      國    八十八    年      二      月      四      日
                              最高法院刑事第十一庭
                                  審判長法官  楊  文  翰
                                        法官  陳  正  庸
                                        法官  陳  世  雄
                                        法官  陳  東  誥
                                        法官  張  淳  淙
      右正本證明與原本無異
                                              書  記  官
中      華      民      國    八十八    年      二      月      六      日
